臺灣臺北地方法院民事裁定　九十一年再易字第五號
　　再審原告　乙○○
　　再審被告　甲○○
右當事人間請求再審之訴事件，再審原告對於本院民國九十一年一月四日所為八十九
年度再易字第十一號確定判決提起再審之訴，本院裁定如左：
    主      文
再審之訴駁回。
再審訴訟費用由再審原告負擔。
    理      由
一、本件再審理由意旨略以：本院八十六年度簡上字第六三二號判決理由四之(二)稱：
    「依上訴人提出之其在世華聯合商業銀行所開設之活期儲蓄存款第一七—五０—
    五四二四—一號帳號存摺，上訴人確有於八十年六月七日及八十年十一月二十六
    日各提領五十萬元，被上訴人對此亦不爭執，堪認實在」，惟再審原告自始即斥
    之為栽誣，從未不爭執；又再審原告於上揭八十六年度簡上字六三二號審理中提
    出本院八十三年度訴字第三四二九號民事判決書及該案八十三年十二月十四日再
    審原告補充說明狀、臺灣板橋地方法院八十四年度自字第四一二號刑事判決及原
    審八十五年度北簡字第六四八四號八十五年十月二十八日言詞辯論筆錄影本各一
    紙，然本院八十六年度簡上字第六三二號判決中對於再審原告庭呈之前揭文件並
    未於理由中說明採否之原因，是其認事用法本有不當。而本院八十九年度再易字
    第十一號針對前揭八十六年度簡上字第六三二號前案訴訟確宣判決漏未審酌部分
    ，於判決理由五中認再審原告並未提出再審被告在檢察官偵訊中陳述之筆錄等語
    ，據此駁回前案再審之訴，爰依民事訴訟法第四百九十六條第一項第一款、第十
    三款提出言詞辯論筆錄影本為未經斟酌之證物，為此提起再審之訴，聲明求為遞
    將本院八十九年度再易字第十一號、八十六年度簡上字第六三二號確定判決廢棄
    ，並駁回再審被告在前案訴訟之第二審上訴等語。
二、按再審之訴，應於三十日之不變期間內提起，前項期間，自判決確定時起算，但
    再審之理由知悉在後者，自知悉時起算，民事訴訟法第五百條第一、二項定有明
    文；次按提起再審之訴，應依民事訴訟法第五百零一條第一項第四款表明再審理
    由，及關於再審理由並遵守不變期間之證據，此為必須具備之程式，所謂表明再
    審理由，必須指明確定判決有何合於民事訴訟法第四百九十六條或第四百九十七
    條所列法定再審理由之具體情事始為相當，其未合法表明者無庸命其補正，逕以
    裁定駁回之，最高法院六十年台抗字第五三八號、七十年台再字第三五號分別著
    有判例可資參照。
三、就有關對本院八十六年度簡上字第六三二號確定判決提起再審部分：
    (一)按再審之訴，應於三十日之不變期間內提起之，此期間應自判決確定之日起算
      ，蓋判決確定前，知再審理由之當事人，得以上訴或窒礙主張之，故不必自判
      決確定前起算再審之期間，然當事人若於判決確定後，知再審之理由，則自其
      已知之日起算再審期間，否則，即不能完全保護當事人之利益，亦即，判決確
      定之時點與知悉再審理由之時點相同時，以判決確定之時點起算，倘若時點不
      同時，則以在後之知悉再審理由之時點起算，而所謂判決確定時，應指兩造上
      訴期間均已屆滿時，其兩造上訴期間屆滿有先後者，應以後者為準，另所謂知
      悉再審之理由，應指確實知悉時而言，至於再審理由之發生，係在判決確定以
      前，或在判決確定以後，均非所問，且按當事人若知悉再審理由在後者，為保
      護當事人之利益，雖應自知悉時起三十日內提起再審之訴，惟依此則確定判決
      永有被提起再審之訴之虞，自屬有害確定判決之安全，故法律又規定，再審之
      訴自判決確定時起，其再審理由發生於判決確定後者，自發生時起，如已逾五
      年者，不得提起，此觀諸民事訴訟法第五百條第三項之規定自明，合先敘明。
    (二)經查本件再審原告委任之訴訟代理人黃景安律師於八十八年七月二十二日收受
      本院八十六年度簡上字第六三二號二審判決書後，旋於八十八年八月十一日提
      起上訴，嗣經最高法院於八十九年一月十三日以八十九年台簡上字第二號裁定
      駁回上訴，並於八十九年二月九日送達予再審原告而確定，是該案判決即指八
      六年度簡上字第六三二號確認本票債權不存在事件判決確定日為八十九年二月
      九日，此業經本院依職權調閱最高法院八十九年台簡字第二號確認本票債權不
      存在民事案件全卷（含本院八十六年度簡上字第六三二號、八十五年度北簡字
      第六四八四號民事卷）核閱屬實。
    (三)惟查本件再審原告於再審理由狀中指稱本院八十六年度簡上字第六三二號民事
      判決理由第四點中的第(二)點認定再審原告不爭執一節與事實不符，且再審原告
      提出他案之判決、言詞辯論筆錄、及再審被告之補充說明狀影本等證物均未於
      判決理由中交代，因認本院八十六年度簡上字第六三二號判決認事用法不合法
      云云，然再審原告僅一再質疑原承審法官於判決理由中認定其不爭執之事項及
      未於判決理由交代其所提出之證據，況本件判決經最高法院八十九年度台簡上
      字第二號以原審判決並無適用法律顯有錯誤之情事且不具原則上重要性為理由
      ，裁定駁回其上訴，遂於八十八年二月九日該裁定送達再審原告時即已確定（
      此有司法院院解字第三○○七號解釋文、最高法院七十八年台抗字第一四九號
      判例意旨參照），而本件再審原告遲至九十一年三月一日方提起本件再審之訴
      ，有再審起訴狀上本院之收狀戳章可稽，而再審原告並未於再審理由狀中表明
      提起本件再審之訴遵守不變期間之證據，揆諸前揭判例意旨及說明，其提起本
      件再審之訴，已逾三十日之法定不變期間，且於法不合法，應予駁回。
四、就有關對本院八十九年度再易字第十一號確定判決提起再審部分：
    (一)按如上所述，提起再審之訴，應自判決確定時起算三十日之不變期間內提起，
      而對於不得上訴之判決，於宣示時確定，不宣示者，於送達時確定（民事訴訟
      法第三百九十八條第二項定有明文），經查本院八十九年度再易字第一一號再
      審之訴案件，原審係以不經言詞辯逕行判決而未宣示，且該判決為不得上訴，
      依前揭法條之規定，故該判決確定日期應按再審原告收受判決正本之翌日起算
      ，此部分再審原告係於九十一年一月十五日收受本院八十九年度再易字第一一
      號確定判決書，是依民事訴訟法第五百條第一項規定，再審不變期間應自九十
      一年一月十六日計算至九十一年二月十四日即告屆滿，而再審原告之住所係在
      本院轄區之所在地，依法無須扣除在途期間，但因該期間之末日即九十一年二
      月十四日為休息日（即春節），依民法第一百二十二條之規定以休息日之次日
      代之，即為本件再審原告至遲應於九十一年二月十五日提起再審，茲再審原告
      於九十一年二月十五日提起本件再審之訴，顯未逾民事訴訟法第五百條第一項
      、第二項規定之提起再審之訴應於三十日之不變期間內之規定，合先敘明。
    (二)惟按當事人提起再審之訴或聲請再審，雖聲明係對某件再審判決或裁定為再審
      ，但審查其再審訴狀理由，實為指摘原確定判決或前次之再審裁判如何違法，
      而對該聲明不服之再審判決或裁定，則毫未指明有如何法定再審理由，此種情
      形，可認為未合法表明再審理由，逕以其再審（再審之訴或聲請再審）為不合
      法駁回之，最高法院六十九年二月五日第三次民事庭會議決定(一)可資參照；然
      查縱觀再審原告所提出之再審訴狀理由，均係指摘前案訴訟確定判決（即本院
      八十六年簡上字第六三二號判決）有何適用法規顯有錯誤或當事人發見未經斟
      酌之證物等情，而非針對八十九年度再易字第十一號原確定判決有所指摘，況
      且本院八十九年度再易字第十一號確定判決書事實及理由欄第五點業已敘明：
      「本件再審原告雖稱系爭金額三十六萬元及五十萬元之本票，再審被告曾於檢
      察官偵查中稱再審原告向其借款並無約定利息，於臺灣板橋地方法院刑事自訴
      案件中改稱二筆借款均有約定利息為二分半，前後指訴不一，而再審被告於本
      件原第一審確定判決審理中之八十五年十月二十八日言詞筆錄內自承：系爭金
      額三十六萬元及五十萬元之支票『是付予我借款之利息』，嗣又改稱係借款，
      同為前後矛盾，而認再審被告對再審原告無借款債權存在等情；惟再審原告主
      張再審被告在檢察官偵查中之陳述，並未提出陳述時期之筆錄，且再審被告在
      偵查及刑事自訴案件之陳述，為其主張之言詞，並非證物，是難謂係發現未經
      斟酌之證物，又不論係借款或借款利息，對再審原告言皆屬金錢債權，再審原
      告給付之義務未受影響，縱再經斟酌，亦不能受較有利之裁判，揆諸上揭規定
      ，尚難認有民事訴訟法第四百九十六條第一項第十三款之再審事由」等語，顯
      見原確定判決對於再審原告所提之諸項證據已經審酌，而認為不符合民事訴訟
      法第四百九十六條第一項第十三款所謂發見未經斟酌之證物或得使用該證物之
      再審事由，是揆諸前開說明，足認再審原告對於該聲明不服之再審判決，即未
      指明有如何法定再審理由，顯見係屬未合法表明再審理由，所請併同前案訴訟
      確定之判決遞予廢棄改判自應認為不合法，應予駁回。
五、依民事訴訟法第五百零二條第一項、第九十五條、第七十八條，裁定如主文。
中　　　華　　　民　　　國　　九十一　　年　　　九　　　月　　十二　　　日
　　　　　　　　　　　　　　　　　　　民事第四庭審判長法　官　 林勤綱
　　　　　　　　　　　　　　　　　　　　　　　　　　　法　官　 周玫芳
                                                      法  官   陳博文
右為正本係照原本作成。
不得抗告。
中　　　華　　　民　　　國　　九十一　　年　　　九　　　月　　十二　　　日
                                                      書記官   蔡嘉萍
